【裁判字號】    98,訴,523
【裁判日期】    980122
【裁判案由】    殺人等
【裁判全文】
臺灣花蓮地方法院刑事判決               98年度訴字第523號
公  訴  人  臺灣花蓮地方法院檢察署檢察官
被      告  乙○○
選任辯護人  陳正忠律師
上列被告因殺人等案件，經檢察官提起公訴（98年度偵字第4700
號、第4772號），本院判決如下：
    主  文
乙○○未經許可，持有可發射子彈具有殺傷力之槍枝，處有期徒
刑年陸月，併科罰金新臺幣壹拾萬元，罰金如易服勞役，以新
臺幣壹仟元折算壹日，扣案之土造長槍壹枝（槍枝管制編號0000
000000）、制式霰彈顆，均沒收；又殺人，未遂，處有期徒刑
柒年。應執行有期徒刑拾年肆月，併科罰金新臺幣壹拾萬元，罰
金如易服勞役，以新臺幣壹仟元折算壹日，扣案之土造長槍壹枝
（槍枝管制編號0000000000）、制式霰彈顆，均沒收。
    事  實
一、乙○○明知非經主管機關許可，不得持有具殺傷力之各式槍
    枝及子彈，竟於民國98年7 月間某日，在臺中縣梨山地區某
    處，自一真實年籍姓名均不詳之成年人取得具擊發機構之金
    屬槍身及土造金屬槍管組合而成，擊發功能正常，可供擊發
    口徑12 GAUGE 制式霰彈使用，具殺傷力之土造長槍1枝（槍
    枝管制編號0000000000），以及口徑12 GAUGE具殺傷力之制
    式霰彈5 顆後，而無故持有之，並將上開槍、彈藏放在臺中
    縣梨山武陵地區之不詳處所內，以便供其打獵使用。
二、緣乙○○於98年8月10日凌晨零時30 分許，至其表哥甲○○
    位於花蓮縣玉里鎮觀音里高寮270-5 號工寮，並暫住在該處
    ，於同年月12日晚間某時許，乙○○進入原與其共同在臺中
    縣梨山武陵地區工作，嗣轉至花蓮縣玉里鎮赤科山地區，由
    甲○○僱用在該處從事摘採金針工作之女性外籍勞工阮氏鷹
    之房間內聊天後，於步出房外之際，遭甲○○發現，甲○○
    遂質問乙○○既有妻小，為何仍欲與阮氏鷹有不當關係，且
    將影響阮氏鷹之工作及對外籍勞工之管理等語，二人一言不
    和，於出手互毆後，乙○○則騎乘機車悻然離去該工寮。惟
    乙○○仍因憤恨難平，竟基於殺人之故意，於同年8 月13日
    中午某時許，前往其藏放上開槍、彈之處所拿取該槍、彈後
    ，於同日晚間9時30 分許，返抵上揭工寮外等候，迨見甲○
    ○走出工寮接聽電話，即持已裝填上開制式霰彈1 顆之上開
    土造長槍，先自甲○○身後約2 公尺處之近距離朝甲○○左
    手上臂部位射擊1 槍，並擊中斯時因聽聞聲響回頭查看而無
    從防備、閃避之甲○○左肩部，致甲○○受有左手肩部槍傷
    併近端肱骨開放性骨折之傷害。甲○○中槍後隨即倒地並奮
    力滾動至工寮外金針園靠近馬路旁，乙○○則立即持槍追至
    甲○○倒地處，並再次裝填制式霰彈1 發後，隨即持槍指向
    甲○○之頭部，並對甲○○說：「你不是很行！」（台語）
    等語，欲接續再行射殺之際，甲○○遂以其等關係向來親密
    ，復無仇怨為由，央求乙○○放過伊，並求乙○○代為撥打
    119 電話通知救護人員前來救治，且要求乙○○離去，乙○
    ○見甲○○已受有重傷，遂己意中止其上開殺人犯行，未再
    開槍射擊，而以其所使用之門號0000000000號行動電話撥打
    119 電話通知救護人員前來處理，再將甲○○原地扶起後，
    乙○○隨即自行走入上開工寮內，而甲○○則趁隙躲至上開
    工寮廚房旁。嗣乙○○偕同阮氏鷹沿該工寮旁一箭筍園附近
    之山路逃離現場，並將其所持之上開土造長槍及尚未擊發之
    霰彈4 顆棄置在該箭筍園內。迨乙○○離去後，甲○○隨即
    請仍在現場之一名男性外籍勞工以毛巾先綁住其手臂微包紮
    後，進入上開工寮房內拿取健保卡及隨身物品，再以其所使
    用之門號0000000000號行動電話撥打119 電話，並告知救護
    人員大略位置及路線，斯時因工寮內之其他外籍勞工已全數
    離去，甲○○遂自行前往附近另一工寮，請託工寮內之人駕
    車搭載其下山求援；幸於途中巧遇據報前來之救護人員，終
    能順利將之送醫急救，甲○○始能倖免於死，惟仍因上開傷
    勢併受有左上肢臂神經叢損傷，左肩肌肉攣縮、活動障礙，
    左肩胛肌肉壞死及移植，左肩及胸皆殘留數彈異物，造成左
    上肢永久造成殘障問題，左肩活動障礙，無法用左上肢工作
    ，造成永久的工作及勞動力受損及疼痛之重大傷害，甚有因
    心靈造成創傷及合併創傷症候群之嚴重後遺症。嗣經警獲報
    趕往現場處理，先在上開工寮前空地處尋獲擊發所剩之制式
    霰彈彈殼1 顆，續經搜尋結果，並在附近箭筍園草叢內起出
    上開土造長槍1枝，未擊發之制式霰彈4顆。乙○○則於四處
    逃匿、躲藏近2月後，始為警於98年10月8日上午10時30分許
    ，持臺灣花蓮地方法院檢察署檢察官核發之拘票，在雲林縣
    台西鄉○○村○○路399巷28 號前將之拘獲，始循線查悉上
    情。
三、案經臺灣花蓮地方法院檢察署檢察官指揮內政部刑事警察局
    、花蓮縣警察局玉里分局偵查起訴。
    理  由
壹、程序事項：
    查本案認定事實存否所引用之卷內所有卷證資料（包含人證
    、物證、書證等，詳下述及者），並無證據證明係公務員違
    背法定程序所取得，與本案亦有自然之關連性，檢察官、被
    告及其辯護人於準備程序迄至本案言詞辯論終結，均不爭執
    該等卷證之證據能力或提出關於證據能力之聲明異議，且卷
    內之文書證據，亦無刑事訴訟法第159條之4之顯有不可信之
    情況或其他不得作為證據之情形，本院認引為證據為適當，
    是依刑事訴訟法第159條之4、159條之5等規定，下述認定事
    實所引用之證據方法依法均應認有證據能力，合先敘明。
貳、實體事項：
一、訊據被告乙○○固坦承伊持有上開土造長槍及制式霰彈，並
    於上揭時、地持槍射擊告訴人甲○○左手上臂之事實，惟矢
    口否認有何殺人之犯行，並辯稱：伊當時只係要教訓甲○○
    ，並不是要殺甲○○，但伊知道用槍太過分了云云；又就持
    有上開槍、彈部分，於本院準備程序及審理時，則以該等槍
    、彈係伊於98年7月底間，至台七甲線公路51.2 公里處（約
    在臺中縣勝光苗圃附近）採山藥，回程途中經過另一工寮發
    現有2名原住民談話，並手持1包東西進入該工寮，出來後手
    上即無東西，伊進去該工寮看，即發現1 把霰彈槍（即本件
    土造長槍）及5 發子彈（即本件制式霰彈），看完後即放回
    ，沒有要藏放什麼；直到8 月13日伊去該工寮看，槍及子彈
    都還在，伊即拿取回玉里這邊，找告訴人甲○○開槍云云置
    辯。
二、經查：
  (一)關於被告非法持有本案扣案之土造長槍及制式霰彈犯行部分
    ：
  1.員警據報前往現場而起獲上開土造長槍、霰彈及彈殼等情，
    有搜索扣押筆錄暨扣押物品目錄表、現場圖各1 份在卷可稽
    ，並有扣案之土造長槍、彈殼及霰彈照片在卷可稽。且經警
    將上開槍、彈送鑑定結果：長槍1枝（槍枝管制編號0000000
    000 ）認係土造長槍，由具擊發機構之金屬槍身及土造金屬
    槍管組合而成，擊發功能正常，可供擊發口徑12 GAUGE制式
    霰彈使用，具殺傷力；子彈4顆認均係口徑12 GAUGE 制式霰
    彈，採樣1顆試射，可擊發，認具殺傷力；已擊發之子彈1顆
    ，認係已擊發之口徑12 GAUGE制式霰彈彈殼等情，有內政部
    警政署刑事警察局98年11月13日刑鑑字第0980141069號鑑驗
    書影本1份附卷足稽。而被告以其所持有之5顆制式霰彈中之
    其中1 顆，裝填至扣案土造長槍內，致告訴人受有如事實欄
    所載之傷害，有診斷證明書及告訴人受傷之照片在卷可稽，
    是以被告所持有之扣案土造長槍1枝及制式霰彈5顆（1 顆已
    由被告對告訴人為擊發射擊），均分屬槍砲彈藥刀械管制條
    例第8條第1項所定之可發射子彈具有殺傷力之槍枝，以及同
    條例第12條第1項所定之子彈無訛。
  2.其次，被告就其持有扣案之上開槍、彈之過程，固以前揭情
    節置辯；惟被告於警詢、偵訊及本院羈押、移審訊問時，均
    先自承扣案之槍、彈係其於90年間自行購買工具及材料製造
    而成云云，惟於本院準備程序及審理時，突又翻異前詞，改
    稱以上開如何發現之情節，先後不一，已難採信（起訴意旨
    認被告所涉製造槍、彈罪嫌部分，應不另為無罪之諭知，詳
    如後述）。又被告於98年7 月間某日，持有該槍、彈在武陵
    農場外工寮打過竹雞乙節，業據證人湯瑞龍於本院審理時具
    結證述明確，互核與證人即告訴人甲○○於本院審理時具結
    證述：「槍我是後來才看到的，是在7月10日或20 幾日時，
    我們全部下去武陵工作，被告在武陵那邊有去打獵過，槍有
    拿出來，所有的人都看到，被告說槍是他的，子彈全部都是
    霰彈。」等語大致相符，是被告至遲於98年7 月間某日起，
    業已自他人處取得而非法持有扣案之土造長槍及制式霰彈，
    以供其打獵之用之事實，甚為明確，而其上開所陳持有之過
    程，尚不足採信。至於其持有扣案之土造長槍及制式霰彈之
    先後時序，查證人甲○○於本院審理時，固證稱其於 98年4
    月間已目睹被告持有數顆霰彈等情，然並未曾遭查扣；且被
    告亦否認當時已持有扣案之霰彈之情事，實無積極證據足以
    證明證人甲○○於98年4 月間所見到之霰彈即為本案扣案之
    制式霰彈或具有殺傷力，基於懷疑利益歸被告之原則，自應
    為有利於被告之認定，故尚難認被告於98 年4月間即持有本
    案扣案之霰彈，而認被告係於98 年7月間某日自他人處同時
    取得而持有扣案之土造長槍及制式霰彈乙情。
  (二)關於被告持槍殺人未遂犯行部分：
  1.被告與告訴人甲○○、證人湯瑞龍、阮氏鷹原均係在梨山武
    陵地區工作，約98年8月4、5 日，甲○○及阮氏鷹則轉至高
    寮工作，被告於同年月8、9日至高寮住了約3、4天，因被告
    對阮氏鷹有好感，復於同月12日晚間甲○○發現被告進入阮
    氏鷹房內，並聽聞被告稱要與阮氏鷹在一起後，甲○○即向
    被告表示被告自己一個家庭都養不起，哪有資格亂搞男女關
    係，而工人係工作夥伴，到時候工人要如何工作及管理等語
    後，二人遂起爭執，並起肢體衝突後，被告隨即騎乘機車離
    去。於98年8月13日晚間約9時許，湯瑞龍先以電話向甲○○
    表示被告於中午過後在武陵地區，「東西」拿一拿就走了，
    要小心一點等語，迨甲○○走出工寮，聽聞背後有搬動槍機
    聲音，轉頭觀看即看到槍口，同時手臂中槍，並隨即倒地翻
    滾至馬路邊後，因已受傷而無力再為翻滾；而被告則於甲○
    ○翻滾同時，推動槍機退掉已擊發之彈殼，再行裝填制式霰
    彈1 顆，追至甲○○倒地處後，持槍指向幾近碰觸甲○○頭
    部，並稱「你不是很行」等語，甲○○斯時即向被告表明彼
    等關係向來親密，自被告出社會後，並有教導被告不懂之處
    ，復無仇怨，何以向伊開槍，並要求被告放過伊，要被告趕
    快走，且求被告幫忙打119 等語，不久被告即持行動電話撥
    打119，並有向119提及目前所在地點（即當地俗稱之「田螺
    窟」），再將甲○○自原地扶起後，被告就自己進入工寮，
    甲○○乘機躲至廚房另一側，當時工寮內尚有其他工人，被
    告還詢問其他工人有無看見甲○○，並向工人說要讓甲○○
    死等語，迨工人表示沒看到後，被告就與阮氏鷹從工寮客廳
    旁另一間工寮離去，跑到山裡去。於被告離去後，甲○○先
    請在場一男工人找一條毛巾綁住手臂後，即進入房內拿取健
    保卡及黑色皮包，再以伊所持有之門號0000000000號行動電
    話撥打119 ，走出房間發現工人已全部離去，遂走至距離最
    近的另一工寮，拜託工寮內之人載送下山，途中遇到救護車
    ，就換救護車載甲○○至醫院；而甲○○受傷之傷口係在左
    手臂後方，子彈有部分穿過，大部分殘留在體內等情，業據
    證人即告訴人甲○○於警詢及本院審理時證述綦詳，並有其
    當庭繪製之現場圖1 份、上開現場照片、財團法人佛教慈濟
    綜合醫院診斷證明書、以及證人甲○○當庭提出之財團法人
    臺灣基督教門諾會醫院診斷證明書2份、受傷之照片5張附卷
    可佐。復證人甲○○於警詢及本院審理時所證述伊於案發前
    與被告發生糾紛之緣由，核與證人湯瑞龍於本院審理時證述
    之情節相符；又被告自承當時係瞄準證人甲○○之左手上臂
    開槍，而係因證人甲○○轉身，始打到肩膀等語，且參諸上
    開診斷證明書所示證人甲○○已因本件造成心靈受創及合併
    創傷症候群，於本院審理時雖仍感到害怕，然猶勉力結證綦
    詳，亦與警詢證述相吻合，足認證人甲○○之證述堪為可採
    信。
  2.其次，按刑法上之故意，分直接故意（確定故意）與間接故
    意（不確定故意），「行為人對於構成犯罪之事實，明知並
    有意使其發生者」為直接故意（刑法第13 條第1項）。「行
    為人對於構成犯罪之事實，預見其發生而其發生並不違背其
    本意者」為間接故意（刑法第13條第2 項）。間接故意對犯
    罪事實之發生，客觀上有預見之可能，主觀上亦不違背其本
    意（最高法院87年度台上字第2716號判決意旨參看）。次按
    殺人決意，乃行為人主觀意念。而主觀決意，透過行為外顯
    。行為人以外之人，可經由外顯行為（包括準備行為、實施
    行為及事後善後行為），綜合判斷而得探知，亦即應審酌當
    時所存在之一切客觀情況，例如行為人與被害人之關係、行
    為人與被害人事前之仇隙是否足以引起殺人之動機，行為當
    時之手段是否猝然致被害人難以防備，攻擊時之力勁是否猛
    烈足資使人斃命、攻擊所用之器具、攻擊部位、次數、用力
    之強弱，及犯後處理情況等全盤併予審酌；而槍枝及子彈係
    極具殺傷力之器械，裝填後若朝人體射擊，將造成人之重大
    傷害，更極易致生死亡結果一節，乃公眾週知之事實，殆無
    疑義。查被告前已持有扣案之槍、彈射獵竹雞等動物乙情，
    業據證人甲○○、湯瑞龍於本院審理時證述明確，是被告對
    扣案槍、彈均具有殺傷力乙節，已有明確認識；而其因上述
    證人甲○○認其與阮氏鷹有不當關係乙事發生爭執，進而互
    毆後，隨即於1 日內往返路程非近之臺中縣梨山武陵地區及
    位於花蓮縣玉里鎮赤科山地區二處地點，所拿取欲尋釁之工
    具又係極易奪人性命之扣案槍、彈，堪認其當時與證人甲○
    ○因上開情事發生糾紛後，業已極度憤恨。又被告當時係自
    證人甲○○身後朝甲○○之左手上臂射擊，而依被告所述證
    人甲○○當時係左手叉腰，因轉身，始擊中肩膀等情，業據
    被告於本院審理時自承在卷；再依證人甲○○當時之肢體動
    作觀之，其左上臂距離人體頭部、頸部動脈、心臟及胸腔等
    重要且致命部位，均甚為接近，被告所持以裝填者，又係擊
    發後子彈內容物將呈散射狀飛擊之霰彈，縱令瞄準特定部位
    ，附近各處仍會遭子彈內容物擊中之情節，被告實難諉為不
    知，於本院審理時，被告亦自承其知悉所持之霰彈槍射擊後
    會造成多處傷口，且證人甲○○遭被告開槍擊中後，除造成
    左肩巨大傷口外，傷口附近則留有遭粒狀物品散射擊中之狀
    況，其左肩及胸亦殘留數彈異物，更有二處傷痕係貫穿更為
    靠近上開頭、頸部等各致命部位之左肩鎖骨處等情，此觀證
    人甲○○庭呈之上開基督教門諾會醫院診斷證明書、傷口照
    片（詳見本院卷）及在財團法人佛孝慈濟綜合醫院診治之受
    傷照片（詳見警卷第33頁）甚明，是辯護人指稱被告之射擊
    應不會導致大面積的霰彈散開，不致於造成證人甲○○受重
    傷云云，即顯與實情相悖，尚難可採。況被告無視其所持之
    扣案槍、彈所具有之特性及極大殺傷力，仍執意朝證人甲○
    ○射擊，其斯時應有殺人之故意，自已昭然若揭；再參諸被
    告於警詢時自承當時抵達上開工寮外，先站在工寮旁聽甲○
    ○在客廳之言談，趁證人甲○○步出工寮外講電話而舉起左
    手之際持槍射擊之事前耐心等候開槍之適當時機，以及證人
    甲○○上開所證遭被告在約2 公尺之近距離開槍擊中倒地翻
    滾至馬路旁後，被告旋即追上，同時退彈殼另行裝填霰彈，
    再持槍指向證人甲○○頭部幾近緊貼之舉止，益證被告持槍
    擊發時之殺意已決，而有奪取證人甲○○性命之直接故意；
    雖被告於本院審理時，一再堅稱其空氣槍法很準，在南濱公
    園打空氣槍時，最高分是300 分云云，然其於本院準備程序
    時，已直言其不知槍法準確與否，且縱使其空氣槍法精準，
    然其本案持以擊發者，係質量及射擊動能與空氣槍迥異之土
    造長槍，所瞄準者，則係當時步出工寮外接聽電話，隨時會
    依己意移動位置、變換姿勢之證人甲○○，並非固定不動而
    任憑其從容不迫加以瞄準之固定標靶，或按照可預測之一定
    方向飛行之移動標靶所可比擬；而其就人左手叉腰時，左上
    臂與心臟、頸部及胸腔部位很接近，以及就使用之霰彈槍會
    造成多處傷口，能否預見會擊中證人甲○○胸部或頸部，加
    上證人甲○○有可能身體轉動，是否更可能打中胸部或頸部
    等情，均泛稱沒注意那麼多及不清楚云云，更殊與常情有違
    ，即洵屬避重就輕之卸責飾詞，不足採信。至於證人湯瑞龍
    證述被告與證人甲○○間並無重大仇怨，以及被告行兇後經
    證人甲○○央求後，並未繼續開槍擊發以遂行其致證人甲○
    ○於死之本意，復有撥打119 救護電話等情，乃係被告因己
    意中止其殺人行為之中止犯之範疇（詳如後述），尚無法反
    推被告持槍自甲○○身後朝頭、頸等要害距離甚近之左手上
    臂為近距離射擊時，並無殺人之犯意。
  3.被告於射擊甲○○一槍後，又持槍退彈殼後，再另行裝填制
    式霰彈，且追至證人甲○○最後倒臥之上開馬路旁後，證人
    甲○○即向被告表示以其等向來關係親密，繼而央求被告放
    過伊，要被告趕快走後，被告即未再繼續開槍射擊，復有應
    甲○○所求撥打119電話，並向救護人員表示所在地點係「
    田螺窟」等情，業據證人甲○○於本院審理時結證明確，被
    告所使用之0000000000號行動電話門號於案發當日晚間9 時
    41分31秒確有撥打119 電話，而通話時間計有57秒一節，則
    有該門號之雙向通聯記錄1 份附卷足佐，該門號復為確其中
    一報案人所使用之電話一節，亦有花蓮縣警察局玉里分局98
    年12月2日函所附之花蓮縣119 報案記錄表1份存卷為憑，且
    被告當時攜帶之制式霰彈經實際擊發1 顆後，尚有剩餘，並
    已再次裝填，苟若再次朝當時已倒地無力翻滾之證人甲○○
    射擊，當可順利遂行其殺害證人甲○○之本意，且無證據證
    明當時案發現場有其他人出面喝止或有其他情事致使被告不
    得已放棄其犯行之相關證據，被告經甲○○央求後未再為射
    擊，姑且不論被告斯時未繼續射殺之動機，究係見證人傷重
    倒地而突然於心不忍、心生畏懼，或實係見證人甲○○苦苦
    哀求而感到不齒所致，應均不影響被告確係因己意中止其本
    件殺人犯行，而非因外部障礙導致其被迫無法繼續遂行之認
    定，是被告此部分犯行，應屬中止未遂無疑（最高法院66年
    度臺上字第662號判例意旨參照）。
  (三)綜上所述，本案事證明確，被告犯行均堪認定，自應依法論
    科。
參、論罪科刑及沒收：
一、核被告就事實一部分所為，係犯槍砲彈藥刀械管制條例第 8
    條第4 項之未經許可持有可發射子彈具有殺傷力之槍枝罪及
    同條例12條第4 項之未經許可持有子彈罪。就事實二部分所
    為，係犯刑法第271條第2 項、第1項之殺人未遂罪；其因己
    意而中止其接續對被害人甲○○槍殺之行為，已如上述，且
    被害人甲○○經緊急送醫後，並未導致死亡之結果，即屬中
    止犯，應依刑法第27 條第1項前段規定減輕其刑。被告以一
    持有行為同時持有扣案之土造長槍及制式霰彈，為想像競合
    犯，應依刑法第55條規定，從一重之未經許可持有可發射子
    彈具有殺傷力之槍枝罪處斷。又按未經許可，無故持有槍、
    彈罪，其持有之繼續，為行為之繼續，至持有行為終了時，
    均論為一罪，不得割裂。若持有之後，以之犯他罪，兩罪間
    之關係如何，端視開始持有之原因為斷，如早已非法持有槍
    、彈，後另起意犯罪；或意圖犯甲罪而持有槍、彈，卻持以
    犯乙罪，均應以數罪併罰論處（最高法院90年度臺上字第32
    70號判決意旨可資參照）。查被告於開槍射殺被害人甲○○
    前之98年7 月間某日，已持有扣案之土造長槍及制式霰彈，
    俾供其打獵之用乙節，業經本院認定如上，是其當時持有該
    等槍、彈之原因，既與其事後持以擊發射殺告訴人甲○○之
    目的無涉，依上開說明，其本件所犯未經許可持有可發射子
    彈具有殺傷力槍枝及殺人未遂二犯行間，自應分論併罰之。
二、爰審酌被告明知土造長槍及霰彈均屬高度危險之物品，均可
    於瞬間取人性命，殺傷力強大，對社會治安已造成嚴重威脅
    ，仍擅自非法持有，復僅因細故，竟率而持以射殺被害人，
    顯見被告自制能力薄弱，對他人生命、身體欠缺應有之尊重
    ，法治觀念淡薄，手段兇殘，惡性非輕，雖被害人幸未殞命
    ，然身體因此受有重大且無可回復之傷害，進而造成心靈嚴
    重受創，犯罪所生之危害甚鉅，其殺人之犯行雖係因己意而
    中止，或可認其良心未全然泯滅，然於本院審理時仍避重就
    輕，飾詞圖卸，犯後態度難謂良好，暨其前已有犯罪紀錄之
    素行等一切情狀，有臺灣高等法院前案紀錄表1 份在卷可參
    ，分別量處如主文所示之刑，併就併科罰金部分諭知易服勞
    役之折算標準，且定其應執行之刑，以資懲儆。至於公訴人
    於起訴時請求本院判處有期徒刑15年，以及當庭具體求處被
    告二犯行各為有期徒刑10年部分，本院認均略嫌過重，認以
    分別量處如主文所示之刑較為妥適，附此敘明。
三、扣案之土造長槍1枝（槍枝管制編號0000000000 ）、制式霰
    彈3顆，均為違禁物，均應依刑法第38條第1項第1款、第2項
    規定宣告沒收之。另扣案之已擊發之制式霰彈彈殼1 顆，以
    及經內政部警政署刑事警察局因鑑定所需而採樣試射之制式
    霰彈1 顆，既分經被告擊發及鑑定試射而擊發，均僅剩彈殼
    ，且均已失其制式霰彈之功能，而無殺傷力，已均非屬違禁
    物，爰不併予宣告沒收；又被告雖持扣案之土造長槍及霰彈
    、彈殼供其殺人未遂犯行所用，但該等物僅能證明係被告所
    持有，並無證據足以證明為被告所有，故於殺人未遂部分未
    併予宣告沒收扣案槍、彈、彈殼，附此敘明。
肆、不另為無罪諭知部分：
一、公訴意旨另以：被告乙○○明知未經許可不得製造、持有可
    發射子彈具有殺傷力之槍枝及子彈，竟於民國90年間，在臺
    中縣梨山某山區製造霰彈槍1枝、子彈10 發後持有之，因認
    被告涉犯槍砲彈藥刀械管制條例第8條第1項之未經許可製造
    槍枝及同條例第12條第1項之製造子彈等罪嫌云云。
二、按被告或共犯之自白，不得作為有罪判決之唯一證據，仍應
    調查其他必要之證據，以察其是否與事實相符，刑事訴訟法
    第156條第2項規定有明文。次按犯罪事實應依證據認定之，
    無證據不得認定犯罪事實；又不能證明被告犯罪者，即應諭
    知無罪之判決，刑事訴訟法第154條第2項、第301條第1項分
    別定有明文。又所謂認定犯罪事實之證據，係指足以認定被
    告確有犯罪行為之積極證據而言，苟未能發現相當證據，或
    證據不足為不利於被告事實之認定時，即應為有利於被告之
    認定，更不必有何有利之證據，亦不能以推測或擬制之方法
    ，以為裁判基礎（最高法院29年上字第3105號、40年臺上字
    第86號、56年臺上字第807號判例意旨參照）。
三、本件公訴意旨認被告涉犯上開製造槍枝及子彈罪，無非係以
    被告於警詢及檢察官偵查時均自承扣案之上開土造長槍及霰
    彈均為其自行製造之自白為據，且被告於本院羈押及移審訊
    問時，亦均坦認扣案之槍、彈確為其自行購買器具及材料製
    造而成云云。惟查，被告於本院準備程序及審理時已堅決否
    認該等槍、彈為其所製造，雖其上開就製造槍、彈部分之自
    白具任意性，然是否屬實，仍需有其他積極證據加以佐證。
    況扣案之槍、彈經送鑑定結果，扣案之長槍雖係土造，然扣
    案子彈卻係屬制式霰彈，此觀上揭鑑驗書自明，是扣案之霰
    彈既係制式霰彈則應為原廠所製成，足徵被告於本院準備程
    序及本院審理時辯稱：扣案之霰彈非其所製造等語，應屬真
    實，則被告上揭關於製造霰彈之自白，顯核與事實不符，尚
    難採為證據。復證人甲○○、湯瑞龍於本院審理時均證稱：
    被告並未曾表示槍、彈係其所製造等語明確，且復查無各項
    製造槍枝之器具扣案或製造現場等相關事證，可資確認被告
    確有製造扣案槍枝之行為；再者，縱令證人甲○○於本院審
    理所述曾見被告持有砂輪機、鑽孔機、套筒、裝筒等工具屬
    實，然該等器具係平日常見之工具，用途亦非僅限於製造槍
    枝，自無從僅憑甲○○曾見被告持有該等工具，以及扣案之
    槍、彈等事實，即遽以推論扣案之土造長槍為被告所製造，
    而藉此補強被告上開製造槍、彈之自白，進而以製造槍、彈
    等罪嫌相繩。惟公訴人認此部分如成立犯罪，亦與被告前開
    經本院認定有罪之持有槍、彈犯行部分，具有吸收犯之實質
    上一罪關係（最高法院90年度臺上字第2579號判決意旨參照
    ），爰不另為無罪之諭知，附此敘明。
據上論斷，應依刑事訴訟法第299條第1項前段，槍砲彈藥刀械管
制條例第8條第4項、第12條第4項、刑法第11條前段、第55 條、
第271條第2項、第1項、第27條第1項前段、第51條第5款、第 42
條第3項前段、第38條第1項第1款、第2項，判決如主文。
本案經檢察官黃蘭雅到庭執行職務。
中    華    民    國    98    年    1     月    22    日
                  刑事第四庭  審判長法  官  陳月雯
                                    法  官  魏俊明
                                    法  官  黃鴻達
以上正本證明與原本無異。
如不服本判決應於收受送達後10日內向本院提出上訴書狀，並應
敘述具體理由。其未敘述上訴理由者，應於上訴期間屆滿後20日
內向本院補提理由書(均須按他造當事人之人數附繕本)「切勿逕
送上級法院」。告訴人或被害人如對於本判決不服者，應具備理
由請求檢察官上訴，其上訴期間之計算係以檢察官收受判決正本
之日期為準。
中    華    民    國    98    年    1     月    22    日
                                書記官
附錄本判決論罪之法律條文：
槍砲彈藥刀械管制條例第8條
未經許可，製造、販賣或運輸鋼筆槍、瓦斯槍、麻醉槍、獵槍、
空氣槍或第4條第1 項第1款所定其他可發射金屬或子彈具有殺傷
力之各式槍砲者，處無期徒刑或5年以上有期徒刑，併科新臺幣1
千萬元以下罰金。
未經許可，轉讓、出租或出借前項所列槍枝者，處5 年以上有期
徒刑，併科新臺幣1千萬元以下罰金。
意圖供自己或他人犯罪之用，而犯前二項之罪者，處無期徒刑或
 7 年以上有期徒刑，併科新臺幣 1 千萬元以下罰金。
未經許可，持有、寄藏或意圖販賣而陳列第1項所列槍枝者，處3
年以上10年以下有期徒刑，併科新臺幣700萬元以下罰金。
第 1 項至第 3 項之未遂犯罰之。
槍砲彈藥刀械管制條例第12條
未經許可，製造、販賣或運輸子彈者，處 1 年以上 7 年以下有
期徒刑，併科新台幣 500 萬元以下罰金。
未經許可，轉讓、出租或出借子彈者，處 6 月以上 5 年以下有
期徒刑，併科新台幣 300 萬元以下罰金。
意圖供自己或他人犯罪之用，而犯前二項之罪者，處3 年以上10
年以下有期徒刑，併科新台幣700萬元以下罰金。
未經許可，持有、寄藏或意圖販賣而陳列子彈者，處5 年以下有
期徒刑，併科新台幣300萬元以下罰金。
第 1 項至第 3 項之未遂犯罰之。
中華民國刑法第271條
殺人者，處死刑、無期徒刑或 10 年以上有期徒刑。
前項之未遂犯罰之。
預備犯第 1 項之罪者，處 2 年以下有期徒刑。

司法院資訊處製作；財團法人民間司法改革基金會備份。
